【裁判字號】    92,保險上易,1
【裁判日期】    921217
【裁判案由】    給付保險金
【裁判全文】
臺灣高等法院台中分院民事判決  九十二年度保險上易字第一號
      上  訴  人    三商美邦人壽保險股份有限公司
      法定代理人    陳河東
      被  上訴人    甲○○
右當事人間給付保險金事件，上訴人對於中華民國九十一年十二月十二日臺灣臺中地
方法院九十一年保險字第一二號第一審判決提起上訴，本院於民國九十二年十二月三
日言詞辯論終結，玆判決如左：
      主      文
原判決廢棄。
被上訴人在第一審之訴及假執行聲請，均駁回
第一、二審訴訟費用由被上訴人負擔。
      事實及理由
一、被上訴人主張：其於民國（以下同）八十九年十二月三十一日投保上訴人推出之
    「祥安終身壽險」主契約，並加保「新重大疾病終身壽險附約」、「新防癌終身
    健康保險附約」、「新住院醫療保險附約」、「常春住院醫療保險附約」等人壽
    保險契約，上開保險契約於九十年一月十五日生效，被上訴人於同年月三十日接
    受子宮頸抹片檢查，同年二月十日接受切片檢查，並在同年月二十一日持該切片
    檢查報告至台中榮總就診，而於同年月二十四日住院、同年月二十八日接受經腹
    部根除性子宮切除術及骨盆腔淋巴摘除術，所切除之組織經病理檢查後，於同年
    三月五日確定診斷為子宮頸惡性腫瘤，依兩造所定之保險契約，上訴人應給付被
    上訴人新台幣（以下同）一百二十三萬八千元之保險金，惟上訴人僅給付保險金
    一萬九千零五十一元，尚應給付一百二十一萬五千三百二十九元等情，求為命：
    上訴人應給付被上訴人一百二十一萬五千三百二十九元，及加計自起訴狀繕本送
    達翌日即九十一年五月二十四日起算之法定遲延利息，並確認被上訴人與上訴人
    間就「新防癌終身健康保險附約」所生之法律關係存在，且上訴人應豁免被上訴
    人依該法律關係所生於九十年十二月以後之未到期保費之判決（原審除駁回被上
    訴人逾一百二十萬九千三百二十九元本息請求外，其餘請求均予准許，被上訴人
    就其敗訴部分未聲明不服）。
二、上訴人則以：被上訴人係於保險生效日（九十年一月十五日）起第十六日（九十
    年一月三十日）接受子宮頸抹片篩檢，第二十七日（九十年二月十日）接受手術
    切片病理檢查，該檢體嗣後診斷確定為罹患癌症，被上訴人癌症存在及發生之時
    間點均在三十日內。報告或知悉在等待期後，惟其採檢當時被保險人已罹患癌症
    ，其情形自不符合「新重大疾病終身壽險附約」、「新防癌終身健康保險附約」
    、「常春住院醫療保險附約」等附約條款所指「三十日以後，所開始發生」、「
    第三十一日以後，初次接受癌症篩檢或病理檢查」之要件；被上訴人所投保之上
    開契約，僅有「新住院醫療保險附約」一萬九千零五十一元之給付符合保險範圍
    之事故，其他在等待期間內所發生之疾病，上訴人自不負給付之責。又依「新防
    癌終身健康保險附約」第三條第二項但書之約定，契約自始不生效力，故上訴人
    返還被上訴人所繳保費三千六百二十元等語，資為抗辯。
三、被上訴人主張其於八十九年十二月三十一日投保上訴人公司之祥安終身壽險契約
    ，並加保「新重大疾病終身壽險」、「新防癌終身健康保險」、「新住院醫療保
    險」、「常春住院醫療保險」等四項附約，保險契約生效日期為九十年一月十五
    日等事實，為上訴人所不爭執，自堪信為真實。
四、依兩造所簽訂之「新防癌終身健康保險附約」第三條第一項約定：「被保險人自
    本附約生效日起三十一日以後初次接受醫院或醫師有關癌症篩檢或病理檢查並經
    診斷確定為罹患癌症者，本公司依約定給付各項保險金。」「常春住院醫療保險
    附約」第二條約定：「疾病：係指被保險家庭成員自本附約生效日起持續有效三
    十日以後，所開始發生之疾病」。「新重大疾病終身壽險附約」第二條第二項約
    定：「本附約所稱『重大疾病』係指被保險人自本附約生效日起持續有效三十日
    以後‧‧‧所開始發生，並經公立醫院、教學醫院或本公司指定之醫院診斷確定
    第一次罹患符合下列定義之疾病‧‧‧五、癌症。」，此有上開契約在卷可證（
    見原審卷一九、二三、三０頁）。各該保險契約均有「等待期（觀察期）」之約
    定，而所謂「等待期間」，係指「健康保險生效之後，壽險公司的責任須觀察被
    保險人一段期間後才算開始，此一觀察期間一般又稱為「等待期間」；換言之，
    在等待期間內所發生的保險事故，壽險公司無須給付保險金之責任。本件契約生
    效日期為九十年一月十五日，則上開生效日起算三十日及三十一日之等待期間，
    分別為九十年一月十五日起至二月十三日止，九十年一月十五日至二月十四日止
    ，在等待期間內所發生之疾病，上訴人自不負給付保險金之責任。
五、查，被上訴人於九十年一月三十日至長興醫院接受子宮頸抹片篩檢。九十年二月
    九日至長興醫院門診告知抹片異常，九十年二月十日至長興醫院門診接受手術切
    片檢查。九十年二月十三日長興醫院將切片檢體送中山醫院檢驗。九十年二月十
    四日中山醫院切片報告結果為麟狀上皮細胞癌。九十年二月十七日：切片報告送
    達長興醫院。被上訴人於九十年二月二十一日至長興醫院門診，告知報告結果。
    被上訴人於九十年二月二十二日至台中榮民總醫院門診。被上訴人於九十年二月
    二十八日接受根除性子宮切除手術。有長興醫院函在卷可稽（見原審卷一三０、
    一三一頁）。玆被上訴人上開檢驗情形，審究上訴人應否負給付保險金責任，分
    述如后：
  (一)依兩造所訂立之新防癌終身健康保險第三條第一項：「被保險人自本契約生效日
    ‧‧起持續有效第三十一日以後初次接受醫院或醫師有關癌症篩檢或病例檢查並
    經診斷確定為罹患癌症者，本公司於本契約有效期間內，依約定給付各項保險金
    。」保險契約生效日期為九十年一月十五日起第三十一日以後初次接受癌症篩檢
    或病理檢查，該篩檢或病理檢查必須經診斷確定為癌症為要件，保險人始負給付
    保險金之責任。自九十年一月十五日至九十年二月十四日二十四時止為等待期間
    ，而被上訴人係於上開等待期間內「九十年一月三十日」接受癌症篩檢（子宮頸
    抹片），「九十年二月十日」接受病理檢查（手術切片），並不符合契約所訂「
    本契約生效日起持續有效第三十一日以後初次接受醫院或醫師有關癌症篩檢或病
    理檢查」而得請求保險給付之要件，上訴人自不負給付保險金責任。被上訴人以
    該三十一日以後之約定，違反財政部八十九年十二月卅日台財保字第Ｚ○○○○
    ○○○○○號函公佈之「人身保險商品應注意事項」肆、個人健險第二：「健康
    險之觀察期間以三十日為限」之約定，觀察期間自應以三十日為限云云，惟被上
    訴人接受癌症篩檢及病理檢查之時間，均在三十日以內，則被上訴人該項抗辯，
    對上訴人不負給付保險金責任，顯不生影響。
  (二)兩造所訂立之新重大疾病終身壽險附約第二條第二項：「本附約所稱『重大疾病
    』係指被保險人自本附約生效日起持續有效三十日以後‧‧‧所開始發生，並經
    公立醫院、教學醫院或本公司指定之醫院診斷確定第一次罹患符合下列定義之疾
    病‧‧‧五、癌症。」；及常春住院醫療保險附約第二條約定「疾病：係指被保
    險家庭成員自本附約生效日起持續有效三十日以後，所開始發生之疾病」。保險
    契約生效日期為九十一年一月十五日，自九十年一月十五日至九十年二月十三日
    二十四時止為等待期間，而被上訴人係於上開等待期間內「九十年一月三十日」
    接受癌症篩檢（子宮頸抹片），發現異常，「同年二月十日」接受手術切片病理
    檢查。該檢體並於檢驗後證實罹患癌症，被上訴人罹患癌症之事實係在契約之等
    待期間（觀察期）內即已存在，與新防癌終身健康保險附約第二條所稱「重大疾
    病應於本附約生效日起持續有效三十日以後所開始發生」及常春住院醫療保險附
    約第二條約定「生效日起持續有效三十日以後，所開始發生之疾病」之要件不符
    ，上訴人自不負給付保險金之責任。
六、依兩造所訂立之新防癌終身健康保險附約第三條第一項約定：「被保險人自本附
    約生效日起三十一日以後初次接受醫院或醫師有關癌症篩檢或病理檢查並經診斷
    確定為罹患癌症者，本公司依約定給付各項保險金。」依上開約定，被保險人於
    保險契約生效日三十一日以後初次接受醫院或醫師有關癌症篩檢或病理檢查並經
    診斷確定為罹患癌症者，上訴人始負給付保險金之責。亦即於保險契約生效日起
    三十一日以後，除接受醫院或醫師有關癌症篩檢或病理檢查外，並經診斷確定為
    罹患癌症者，上訴人始負給付保險金之責。對於保險契約生效起至三十一日以前
    接受醫院或醫師有關癌症篩檢或病理檢查並經診斷確定為罹患癌症者，並不負保
    險金責任。上述約定之文字已明確表示保險事故之發生必須符合在等待期屆滿以
    後所發生之疾病；該疾病必須經診斷確定為契約條款所列之疾病範圍，保險人始
    負理賠保險金之責，其文義明確，並無曖昧不明，應無消費者保護法第十一條第
    二項之有利於被保險人解釋之可能。被上訴人以：等待期間接受癌症篩檢或病理
    檢查，但尚未經「診斷確定為罹患癌症」者，上訴人是否應依約定給付各項保險
    金之情形，該定型化契約條款存有疑義，及所稱疾病於契約生效三十日以上開始
    「發生」之語意亦非明確，依消費者保護法第十一條第二項之規定，應為有利於
    消費者之解釋云云，不足採取。再以健康保險通常以等待期間之約定，使契約發
    單前已經發生的傷害或已經開始的疾病不予給付。健康保險約定等待期間之目的
    ，則不外乎在防止道德危險及逆選擇，防止要保人明知道自己健康狀況出了問題
    ，卻向壽險公司投保，意圖領取壽險公司之住院或醫療保險金，如此將對壽險公
    司的經營將產生莫大之衝擊，也違反社會公序良俗與公平正義的原則。對於等待
    期間接受醫院或醫師有關癌症篩檢或病理檢查，無論其診斷確定日期是否在等待
    期間內，或等待期以外，均不得請求給付保險金，蓋診斷確定係以等待期內癌症
    篩檢或病理檢查之資料為診斷，自不因採取檢體後檢驗診斷之快慢而有所不同。
    又依財政部八十九年十二月卅日台財保字第Ｚ○○○○○○○○○號函公佈之「
    人身保險商品應注意事項」肆、個人健險第二：「健康險之觀察期間以三十日為
    限，並應於計算基礎內排除觀察期間之保費，且復效時不得再約定有觀察期間。
    」（見原審卷八四頁），保險人既未收取等待期間之保險費，在等待期間內發生
    之疾病，保險人自不負保險責任，亦符合公平原則。被上訴人於保險契約生效三
    十日內，已為癌症篩檢及病理檢查，可確知其疾病開始發生之時間，自無疾病開
    始發生，是否在契約生效三十日以內之疑義，被上訴人抗辯「疾病所開始發生」
    ，係在等待期滿之前或之後，尚有疑問云云，亦不足取。
七、被上訴人主張於八十九年十二月三十一日投保時，僅填寫要保書，而要保書並無
    觀察期間之約定存在，該觀察期間之條文係存在於定型化契約，未經兩造意思表
    示合致，該契約條文之內容，被上訴人於投保之時並不知悉，係上訴人單方決定
    該定型化保險契約之內容及生效日期等語。為上訴人所否認，辯稱：上訴人於八
    十九年十二月三十一日被上訴人填載要保書時，即已交付全部契約條款樣本（與
    正本相同）予被上訴人，被上訴人於九十年一月二十二日至九十年二月七日間收
    到上訴人所交付之保險單契約正本等語。經查，被上訴人於八十九年十二月三十
    一日所填寫之要保書第十二聲明事項下方文字：「本人以上各項告知已填寫完整
    ，並已收到三商人壽所提供之要保書填寫說明及保險單條款樣本」乙欄勾「是」
    ，並親自簽名（見本院卷四一至四三頁），並據證人即招攬本件保險之保險業務
    員江進益到庭結證：「（三商人壽保險要保書中載明的聲明事項：本人各項告知
    已填寫完畢，並已收到三商人壽所提供之要保書填寫說明及保險單條款樣本上有
    打勾，當時是否有交付要保書填寫說明及保險單條款樣本給甲○○？）是我打勾
    的，當時我有交付給她保險單條款樣本給她，提出建議書壹份附卷，此份建議書
    就是我們所謂的樣本‧‧我們首先會提供此份資料給客戶看，如果客戶認為沒問
    題，我們才會拿要保書給客戶看，看完後我們才在要保書上填寫資料，並請客戶
    簽名‧‧」等語（見本院卷一九七頁），證人江進益並提出「建議書」為證（見
    本院卷二一一至二一七頁），該建議書雖係第三人所有，惟證人江進益已證稱係
    以該建議書內容相同之建議書與客戶洽談（見本院卷一九七頁），該建議書有「
    等待期間」之記載即「保單生效滿卅日後，經診斷確定初次罹患癌症‧‧」（見
    本院卷二一四頁），參以被上訴人早於八十九年十二月廿三日向南山人壽保險股
    份有限公司投保南山新康祥終身壽險及南山癌症醫療終身保險附約，均有等待期
    間之約定等情（見本院卷一七八至一八六頁），距本件投保時間不久，被上訴人
    應知保險契約等待期間之約定。被上訴人主張其不知契約有等待期間，而不受拘
    束云云，不足採取。
八、依「新防癌終身健康保險附約」第三條（保險範圍）第二項但書約定「但被保險
    人倘於本附約生效日起三十日內初次接受醫院或醫師有關癌症篩檢或病理檢查並
    經診斷確定為罹患癌症者，本公司無息退還已繳付之保險費，本契約自始不生效
    力。」（見原審卷二九頁），本件因被上訴人有該條但書之情形，已如前述，上
    訴人並依約退還保險費三千六百二十元，被上訴人對於收受該三千六百二十元，
    並不爭執（見本院卷九五頁），該契約自始不生效力，兩造間就新防癌終身健康
    保險附約所生之法律關係已不存在，亦無豁免被上訴人依該法律關係所生未到期
    保費之問題。
九、綜上所述，被上訴人之前述請求，不符保險契約之約定，上訴人依約不負給付保
    險金之義務，則被上訴人請求上訴人給付一百二十萬九千三百二十九元本息，及
    請求確認兩造「新防癌終身健康保險附約」法律關係存在，並自診斷確定罹癌日
    後之最近一期保險費繳費日起即九十年十二月以後未到期保費均應豁免，即無理
    由，應予駁回，其假執行之聲請，亦無理由，應併予駁回。原審為被上訴人勝訴
    之判決，即有未合。上訴論旨，指摘原判決不當，聲明廢棄，為有理由。本件事
    證已臻明確，兩造其餘攻擊防禦方法及舉證，核與本件判決結果不生影響，無庸
    逐一論列，併此敘明。
據上論結：本件上訴為有理由，依民事訴訟法第四百五十條、第七十八條，判決如主
文。
中      華      民      國    九十二    年     十二     月     十七     日
~B1民事第六庭審判長法  官  吳火川
~B2                法  官  吳惠郁
~B3                法  官  饒鴻鵬
右為正本係照原本作成。
如對本判決上訴，須於判決送達後二十日內向本院提出上訴狀，未表明上訴理由者，
，應於上訴後二十日內向本院提出理由書。
~B                書記官  陳如慧
中      華      民      國    九十二    年     十二     月     十八     日
                                                                        Ｂ


司法院資訊處製作；財團法人民間司法改革基金會備份。
